臺灣高雄地方法院民事判決　　　　　　93年度重訴字第507號
原　　　告　龍星昇第五資產管理股份有限公司
法定代理人　丙○○
訴訟代理人　李玲玲律師
　　　　　　何俊墩律師
複　代理人　李美慧律師
被　　　告　甲○○
訴訟代理人　乙○○
當事人間請求拆屋還地事件，本院於民國94年11月17日言詞辯論
終結，判決如下：
  主  文
被告應給付原告新臺幣伍拾捌萬捌仟柒佰伍拾捌元，及自民國九
十四年十月十五日起至清償日止，按週年利率百分之五計算之利
息。
原告其餘之訴駁回。
訴訟費用由被告負擔十分之六，餘由原告負擔。
本判決第一項於原告以新臺幣壹拾玖萬柒仟元或等值之台灣區中
小企業銀行高雄分行即期付款支票供擔保後，得假執行。但被告
以新臺幣伍拾捌萬捌仟柒佰伍拾捌元為原告供擔保後，得免為假
執行。
原告其餘假執行之聲請駁回。
  事實及理由
一、原告之法定代理人已變更為丙○○，茲據丙○○具狀聲明承
    受訴訟，應予准許。
二、原告主張：坐落高雄市○○區○○段二小段26號土地（下稱
    系爭土地）原係訴外人丁○○○所有，並設定最高限額抵押
    權予訴外人高雄區中小企業銀行股份有限公司（下稱高雄區
    中小企銀），嗣經高雄區中小企銀聲請強制執行系爭土地（
    下稱系爭執行事件），丁○○○陳報其於民國91年5 月31日
    ，將系爭土地出租予訴外人乙○○，簽立房屋租賃契約書（
    下稱系爭租賃契約書），經本院民事執行處除去該租賃權及
    地上權登記請求權，由原告拍定取得，並於93年2 月11日核
    發權利移轉證書予原告，被告無權占用如附圖所示甲、乙、
    丙、丁、戊、己、庚、辛、壬位置，面積共850.34平方公尺
    ，至94年9 月13日原告移轉系爭土地予第三人之日止，被告
    受有相當於租金之不當得利。系爭土地位於大中二路與自由
    路口，近自由市場，參考土地法第105 條、第97條之規定，
    以申報地價年息10﹪計算，亦即每月新臺幣（下同）51,375
    元（系爭土地申報地價為7,250 元。計算式：7,250 ×850.
    34 ×10 ﹪÷12＝51,375，元以下四捨五入），自93年2 月
    11日起至94年9 月13日止，合計為981,262 元，爰依民法第
    184 條、第179 條之規定，提起本件訴訟，聲明求為判決：
    被告應給付原告981,262 元及自94年10月7 日民事準備書（
    續）狀送達翌日起至清償日止，按週年利率5 ﹪計算之利息
    ，並陳明願以現金或等值之台灣區中小企業銀行高雄分行即
    期付款支票供擔保，請准宣告假執行。
三、被告則以：伊與伊父親乙○○於91年5 月31日，向訴外人丁○○○承租系爭土地，並以乙○○名義與丁○○○簽立系爭
    租賃契約書，伊亦為承租人，租期自91年5 月31日起至101
    年5 月31日止，租金每月30,000元，丁○○○並交付系爭土
    地使用同意書予伊，伊於91年9 月18日申領建築執照，興建
    建號高雄市○○區○○段二小段1 號即門牌高雄市左營區○○○路1 號建物（下稱系爭建物），並於92年1 月28日取得
    使用執照，伊使用系爭土地面積共850.34平方公尺，並非無
    權占有，且依民法第422 條之1 規定，伊有地上權。又原告
    以每月51,375元計算相當於租金之不當得利，顯然過高，且
    原告向本院執行處聲請點交事件，至94年10月12日，始經最
    高法院裁定確定，於此之前之損害金不可列入。又原告已於
    94年8 月10日，將系爭土地出售予訴外人洪謙傅，是自94
    年8 月10日以後之損害金亦不得請求等語，資為抗辯，並聲
    明求為判決：原告之訴及假執行之聲請均駁回，併陳明如受
    不利之判決，願供擔保，請准宣告免為假執行。
四、下列事項為兩造所不爭執，並有系爭建物登記謄本、系爭租
    賃契約書、高雄市政府工務局建造執照、高雄市政府工務局
    使用執照、本院94年5 月18日勘驗筆錄、現場草圖各1 份暨
    現場照片14幀、高雄市政府地政處楠梓地政事務所94年6 月
    30日高市地楠二字第0940006369號函檢附之土地複丈成果圖
    1 份（即附圖）、系爭土地登記謄本2 份在卷可稽，並經本
    院調取系爭執行事件卷證查明無訛，堪信為真實。
（一）訴外人丁○○○於87年4 月13日，以系爭土地設定最高限
      額抵押權予訴外人高雄區中小企銀，經高雄區中小企銀聲
      請本院以系爭執行事件受理強制執行系爭土地，並由原告
      拍定取得，並經本院民事執行處於93年2 月11日核發權利
      移轉證書予原告而取得所有權。原告復於94年8 月10日，
      將系爭土地出賣予訴外人洪謙傅，並於94年9 月14日辦理
      所有權移轉登記完畢。
（二）被告以丁○○○所交付之土地使用同意書，於91年9 月18
      日申領建築執照，建築系爭建物，並於92年1 月28日取得
      使用執照，被告占用系爭土地如附圖所示甲、乙、丙、丁
      、戊、己、庚、辛、壬位置面積共850. 34 平方公尺。
（三）乙○○與丁○○○於91年5 月31日簽立系爭租賃契約書，
      租期自91年5 月31日起至101 年5 月31日止，乙○○與丁○○○間之租賃契約之租賃權，業經本院民事執行處於拍
      賣程序中除去後，由原告拍定。
（四）系爭土地自93年2 月至94年9 月間之申報地價均為每平方
      公尺7,250元。
五、兩造爭執事項：（一）被告有無與丁○○○成立租賃契約？
    若有，則其等間之租賃契約是否已經本院民事執行處除去？
    被告占用系爭土地如附圖所示甲、乙、丙、丁、戊、己、庚
    、辛、壬面積共850.34平方公尺，是否無權占用？（二）原
    告得請求相當於租金之損害金之期間及金額各為何？茲一一
    論敘如下：
（一）被告有無與丁○○○成立租賃契約？若有，則其等間之租
      賃契約是否已經本院民事執行處除去？被告占用系爭土地
      如附圖所示甲、乙、丙、丁、戊、己、庚、辛、壬面積共
      850.34平方公尺，是否無權占用？
   1、被告辯稱：伊亦為系爭租賃契約書之承租人云云，已為原
      告否認，被告對此有利於己之事實，應負舉證責任。觀之
      訴外人丁○○○於系爭執行事件曾具狀陳報：系爭土地於
      91年5 月31日出租予「乙○○」等語，此業據本院調取系
      爭執行事件卷宗查明屬實（見系爭執行事件卷宗第90頁至
      第98頁），再佐以卷附系爭租賃契約書所載承租人亦係「
      乙○○」，而非被告，均足徵系爭租賃契約之承租人為乙○○，而非被告甚明。此外，被告復未提出任何證據以證
      明其為承租人，是其上開所辯，顯不足採。
   2、被告固辯稱系爭土地之原所有權人丁○○○曾交付系爭土
      地使用同意書予伊，伊自有權使用系爭土地，並非無權占
      用云云。查訴外人乙○○與丁○○○間之租賃關係之租賃
      權，已經本院民事執行處依強制執行法第99條第2 項、第
      98 條 第2 項但書規定予以除去而由原告拍定，並經本院
      執行處於93年2 月11日核發權利移轉證書予原告而取得所
      有權等情，已如前述，是丁○○○自93年2 月11日起已非
      系爭土地之所有權人，自無權同意被告再繼續使用系爭土
      地。另被告雖又辯稱：依民法第422 條之1 規定，伊有地
      上權登記請求權云云，然民法第422 條之1 係規定：租用
      基地建築房屋者，承租人於契約成立後，得請求出租人為
      地上權之登記。查本件被告並非系爭土地之承租人，自無
      民法第422 條之1 規定之適用，何況其迄今仍未取得地上
      權，被告自難執此據以主張取得使用系爭土地之正當權源
      。是被告自93年2 月11日占用系爭土地，並無正當權源。
   3、 綜上，被告所辯，均無可採，其占用系爭土地，係屬無
       權占有。
（二）原告得請求相當於租金之損害金之期間及金額各為何？
   1、按無法律上之原因而受有利益，致他人受有損害者，應返
      還其利益。雖有法律上原因，而其後已不存在者，亦同。
      民法第179 條定有明文。故其得請求之不當得利範圍，應
      以他方所受之利益為度，非以請求人所受損害若干為準，
      而無權占有他人土地，可能獲得相當於租金之利益，為社
      會通常之觀念（最高法院著有61年度臺上字第1695號判例
      要旨參照）。查被告之父親乙○○與丁○○○間之租賃契
      約之租賃權經本院民事執行處除去後，由原告拍定取得系
      爭土地，並經本院民事執行處於93年2 月11日核發權利移
      轉證書而取得所有權，即有權使用、處分、收益，不因本
      院民事執行處尚未點交而有所不同，又原告於94年9 月14
      日將系爭土地出賣移轉登記予訴外人洪謙傅所有，在94年
      9 月14日以前，原告均係系爭土地之所有權人，不因其於
      94 年8月10日與訴外人洪謙傅訂立賣契約，即認於斯時其
      已非系爭土地之所有權人，是原告自93年2 月11日取得系
      爭土地之所有權，被告仍無權占用系爭土地而受有利益，
      原告因而受損，迄至94年9 月14日為止，原告請求被告返
      還不當得利，自屬有據。被告辯稱：於94年10月12日最高
      法院裁定命被告應將系爭土地點交予原告以前，原告不得
      向被告請求損害賠償；又原告自94年8 月10日將系爭土地
      出售予訴外人洪謙傅後，不得請求損害金云云，不足採認
      。
   2、按城市地方房屋之租金，以不超過土地及其建築物申報總
      價額年息10﹪為限。所謂土地總價額，係以法定地價為準
      ，而法定地價係土地所有人依土地法規定所申報之地價，
      在平均地權條例施行區域，係指土地所有權人於地政機關
      舉辦規定地價或重新規定地價時之公告申報期間內自行申
      報之地價。土地法第97條第1 項、第148 條分別定有明文
      。又按基地租金之數額，除以基地申報地價為基礎外，尚
      須斟酌基地之位置，工商業繁榮之程度，承租人利用基地
      之經濟價值及所受利益等項以為決定（最高法院著有68年
      度臺上字第3071號判例要旨參照）。查系爭土地坐落高雄
      市○○區○○段二小段，屬城市地方土地，又被告占用系
      爭土地如附圖所示甲、乙、丙、丁、戊己、庚、辛、壬位
      置面積共850.34平方公尺，系爭土地自93年2 月至94年9
      月間之申報地價為7,250 元等情，為兩造所不爭執，則依
      前開說明，原告主張依系爭土地申報地價作為核算被告獲
      得相當於使用該土地之租金不當利益，尚非無據。又被告
      占用系爭土地興建系爭建物，為1 樓鋼筋混凝土造建物，
      供作經營海產店之用，位於高雄市○○路與自由四路交岔
      口，附近有福山國小、新民國小、新莊高中及數家經營海
      產生意之商店，人車往來頻繁等情，業經本院會同地政人
      員至現場勘驗測量屬實，有上開勘驗筆錄、現場草圖、複
      丈成果圖及現場照片在卷可查，堪可認定，足徵系爭建物
      坐落之地段極佳、使用價值甚高、對外聯絡方便、交通頗
      為便利，本院認依系爭土地申報地價年息6 ﹪核算不當利
      益為適當，是原告占用系爭土地之面積，所致原告所受之
      損害金為每月30,825元（計算式：7, 250×850.34×6 ﹪
      ×12＝30,825元，元以下四捨五入）。故原告請求自93年
      2 月11日起至94年9 月13日止，相當於租金之損害，共計
      588,758 元〔計算式：30,825×（19＋3 ／30）＝588,75
      8 元，元以下四捨五入〕，應予准許，逾此部分之請求，
      即屬無據。
六、綜上，原告依不當得利及侵權行為之法律關係，請求被告給
    付自93年2 月11日起至94年9 月日13止，相當於租金之損害
    588,758 元，暨自94年10月7 日民事準備書（續）狀繕本送
    達翌日即94年10月15日（上開書狀繕本於94年10月14日送達
    被告，有本院卷第183 頁送達證書可證）起至清償日止，按
    週年利率5 ﹪計算之利息，為有理由，應予准許，逾此範圍
    之請求，自屬無據，應予駁回。
七、原告陳明願以現金或或等值之台灣區中小企業銀行高雄分行
    即期付款支票供擔保，聲請宣告假執行；被告則陳明願供擔
    保，請准免為假執行，經核均與法律規定相符，爰分別酌定
    相當之擔保金額而准許之。
八、本件事證已臻明確，兩造其餘攻擊防禦方法，經核均與判決
    結果不生影響，故不再一一論述，併此敘明。
十、據上論結，本件原告之訴為一部有理由，一部無理由，依民
    事訴訟法第79條、第390 條第2 項、第392 條第2 項，判決
    如主文。
中　　華　　民　　國　　94　　年　　11　　月　　30　　日
                  民事第二庭  審判長法　官　鄭月霞
                                    法  官  邱泰錄
                                    法  官  蘇雅慧
正本係照原本作成。
如不服本判決，應於送達後20日內，向本院提出上訴狀並表明上
訴理由，如於本判決宣示後送達前提起上訴者，應於判決送達後
10日內補提上訴理由書（須附繕本）。
中　　華　　民　　國　　94　　年　　11　　月　　30　　日
                                    書記官　王淑娟
